臺灣高等法院臺中分院刑事裁定
110年度毒抗字第1111號

抗  告  人  
即  被  告  陳森鵬


上列抗告人即被告因違反毒品危害防制條例案件（臺灣臺中地方
檢察署110年度毒偵字第1903號），經檢察官聲請觀察、勒戒，
不服臺灣臺中地方法院中華民國110年8月12日110年度毒聲字第1
031號裁定（聲請案號：臺灣臺中地方檢察署110年度聲觀字第83
3號），提起抗告，本院裁定如下：
    主  文
抗告駁回。
    理  由
一、抗告人即被告甲○○抗告意旨略以：抗告人本身無時常吸毒習
    慣，無成癮與戒癮問題，係因多日施用毒品失去意識，自自
    家3樓破窗跳下，行為失控，經警追捕，送至醫院，後送至
    看守所，近一個月後才釋放。抗告人供出毒品來源予警方調
    查，警方自抗告人家中取出毒品，及玻璃球與殘渣，證實抗
    告人只施用幾口就瘋了，且若時常施用怎會有瘋狂行為，多
    少都會有抗藥性，也會施用得更重。抗告人距上次施用毒品
    已是3年前的事，此次實是交往5年論及婚嫁的女友，在抗告
    人陷經濟問題時，另結新歡離去，抗告人無法負荷此重大打
    擊壓力，而做出錯誤的逃避方式。抗告人係更生人因此事更
    雪上加霜，為此抗告人付出大半未來，遭鄰里流傳議論，等
    同被判極刑。現靠自己行為證明，孩子願意跟我說話，也在
    工廠上班好些日子，抗告人現已45歲了，從未享天倫，現終
    於可以過平凡正常人生活，若現送觀察、勒戒，將使抗告人
    無法工作，盡孝道，維持親情，影響抗告人生活甚大，抗告
    人並無嚴重毒癮，願接受戒癮治療或其他處分，懇請予抗告
    人重生機會，爰依法提起抗告，請求撤銷原裁定，更為適當
    之裁定云云。
二、按毒品危害防制條例第20條第3項、第23條第2項於民國109
    年1月15日修正公布，並均於109年7月15日施行。次按「犯
    （毒品危害防制條例）第10條之罪者，檢察官應聲請法院裁
    定，或少年法院（地方法院少年法庭）應先裁定，令被告或
    少年入勒戒處所觀察、勒戒，其期間不得逾2月」、「觀察
    、勒戒後，檢察官或少年法院（地方法院少年法庭）依據勒
    戒處所之陳報，認受觀察、勒戒人無繼續施用毒品傾向者，
    應即釋放，並為不起訴之處分或不付審理之裁定；認受觀察
    、勒戒人有繼續施用毒品傾向者，檢察官應聲請法院裁定或
    由少年法院（地方法院少年法庭）裁定令入戒治處所強制戒
    治，其期間為6個月以上，至無繼續強制戒治之必要為止。
    但最長不得逾1年」、「依前項規定為觀察、勒戒或強制戒
    治執行完畢釋放後，3年後再犯第10條之罪者，適用前2項之
    規定」、「觀察、勒戒或強制戒治執行完畢釋放後，3年內
    再犯第10條之罪者，檢察官或少年法院（地方法院少年法庭
    ）應依法追訴或裁定交付審理」，毒品危害防制條例第20條
    第1項、第2項、第3項、第23條第2項定有明文。是依修正後
    毒品危害防制條例規定，觀察、勒戒或強制戒治執行完畢釋
    放後，3年後再犯施用毒品罪者，應適用觀察、勒戒及強制
    戒治之規定，3年內再犯施用毒品罪者，則應依法追訴。且
    犯毒品危害防制條例第10條之罪，祇要距最近1次犯該罪經
    觀察、勒戒或強制戒治執行完畢釋放後，已逾3年，即應令
    觀察、勒戒，不因其間是否因另犯該罪，經起訴、判刑或執
    行而受影響（最高法院109年台上大字第3826號刑事裁定、1
    09年度台上字第3826號、109年度台上字第3240號、109年度
    台上字第3260號刑事判決意旨參照）。且毒品危害防制條例
    第20條第1項規定之觀察、勒戒處分，並非對於施用毒品犯
    罪者之懲處，而係針對受處分人將來之危險所為預防、矯正
    措施之保安處分，目的係為斷絕施用毒品者之身癮及心癮，
    並屬強制規定，凡犯毒品危害防制條例第10條之罪者，經檢
    察官聲請，法院僅得依法裁定受處分人令入勒戒處所觀察、
    勒戒，並無自由裁量之餘地，亦無自由斟酌以其他方式替代
    或得以其他原因、受處分人之個人因素而免予執行之權。除
    檢察官審酌個案情形，依同條例第24條第1項為附命完成戒
    癮治療之緩起訴處分，可排除適用觀察、勒戒之程序外，凡
    經檢察官聲請，法院僅得依法裁定令入勒戒處所觀察、勒戒
    ，以查其是否仍有施用毒品傾向，並據以斷定幫助受處分人
    徹底戒毒之方法。
三、經查：
  ㈠本件抗告人基於施用第二級毒品甲基安非他命之犯意，於110
    年4月22日凌晨某時，在臺中市○○區○○街00號之住處，以將
    第二級毒品甲基安非他命置入玻璃球燒烤吸食煙霧方式，施
    用第二級毒品甲基安非他命1次。嗣抗告人因他案為警逮捕
    後，自承施用毒品，經警得抗告人同意採集驗尿液送驗，經
    初步以酵素免疫分析法篩檢，再以液相層析串聯式質譜法確
    認，檢驗結果呈安非他命閾值濃度2410ng/ml、甲基安非他
    命閾值濃度7700ng/ml，經判別為安非他命及甲基安非他命
    陽性反應等情，有勘察採證（驗）同意書、臺中市政府警察
    局清水分局委託鑑驗尿液代號與真實姓名對照表及詮昕科技
    股份有限公司110年5月17日濫用藥物尿液檢驗報告等在卷可
    稽，上開犯行並經抗告人於警詢、偵查中坦承不諱（見110
    年度毒偵字第1903號卷第49至59、145至147、243至247、27
    3頁）。是抗告人施用第二級毒品甲基安非他命犯行，堪為
    認定。
  ㈡抗告人前因施用毒品案件，經依法院裁定送觀察、勒戒後，
    認無繼續施用毒品之傾向，於97年12月4日執行完畢釋放，
    並經臺灣臺中地方檢察署檢察官以97年度毒偵字第5572號為
    不起訴處分確定。抗告人本案施用第二級毒品甲基安非他命
    犯行係110年4月5日所為，與前揭觀察、勒戒執行完畢日，
    相距已逾3年，且期間均再無觀察、勒戒或強制戒治之情形
    ，此有刑案資料查註紀錄表、全國施用毒品案件紀錄表、矯
    正簡表及臺灣高等法院被告前案紀錄表在卷可憑（見110年
    度毒偵字第1903號卷第10、25、29頁、本院卷第21至39頁）
    。故本件檢察官斟酌個案具體情節，依毒品危害防制條例第
    20條第1項、第3項之規定，向法院聲請觀察、勒戒之處遇措
    施，即難謂有裁量逾越、裁量濫用、裁量怠惰或違反比例原
    則之明顯違失。原審因檢察官之聲請，依據現行法律規定，
    而為適法之裁定，自屬正當。
  ㈢抗告人雖以前揭情詞提起抗告，惟查：
  1.毒品危害防制條例係鑒於煙毒之禍害蔓延，跨國販賣活動頻
    繁，而對之有所因應。故其立法目的在防止來自世界各國毒
    害，查緝流入毒品，預防及制裁與毒品有關之犯罪，亦即肅
    清煙毒，防制毒品危害，藉以維護國民身心健康，進而維持
    社會秩序，俾免國家安全之陷於危殆（司法院大法官會議釋
    字第476號解釋理由書參照）。而欲戒除毒品，必須從斷絕
    來源作起，是本條例對施用毒品自戕身心之犯罪人，在不違
    反憲法比例原則的要求下，兼有以病患身分對待之立法，其
    目的即在使施用毒品之人能戒除毒品之侵害，待戒除施用毒
    品者的需求後，毒品交易的市場自然根絕，徹底防制毒品危
    害國人身心健康。是毒品危害防制條例所規定之觀察、勒戒
    及強制戒治處分，其立法意旨在幫助施用毒品者戒除毒癮，
    該處分之性質非為懲戒行為人，而係為消滅受處分人再次施
    用毒品之危險性，目的係在戒除行為人施用毒品身癮及心癮
    之措施；且觀察、勒戒及強制戒治係導入一療程觀念，針對
    受處分人將來之危險所為預防、矯治措施之保安處分，以達
    教化與治療之目的，可謂刑罰之補充制度。是毒品危害防制
    條例本身所規定之觀察、勒戒及強制戒治等保安處分，雖兼
    具自由刑之性質，卻有刑罰不可替代之教化治療作用，其立
    法意旨在於幫助上開施用毒品者戒除毒癮，避免其再次施用
    毒品之危險性，目的在藉由國家強制力幫助施用毒品者戒除
    對於毒品之身癮及心癮，並無得以其他方式以替代觀察、勒
    戒之法律明文。又毒品危害防制條例認施用毒品者具「病患
    性犯人」之特質，除降低施用毒品罪之法定刑外，並採以觀
    察、勒戒方式戒除其身癮及以強制戒治方式戒除其心癮之措
    施（毒品危害防制條例第20條之立法理由參照），是該條例
    第20條規定之觀察、勒戒係屬強制規定，除檢察官審酌個案
    情形，為附完成戒癮治療之緩起訴處分（同條例第24條第1
    項），或於犯罪未發覺前，自動向行政院衛生署指定之醫療
    機構請求治療，醫療機構免將請求治療者送法院或檢察機關
    （同條例第21條第1項），而可排除適用外，凡經犯毒品危
    害防制條例第10條之罪者，檢察官依法提出聲請，法院即應
    依法裁定令入勒戒處所觀察、勒戒，法院並無斟酌以其他方
    式替代之權，亦無從以其之個人因素而免予執行之餘地。本
    件檢察官向法院聲請裁定將抗告人送勒戒處所觀察、勒戒，
    法院即應依法裁定令入勒戒處所執行觀察、勒戒，原審依檢
    察官之聲請，裁定其應送勒戒處所觀察、勒戒，於法並無違
    誤，而本院亦無以其他方式替代或以其他原因免予執行之裁
    量權。
　2.抗告人抗告意旨雖陳稱因感情及經濟因素而施用毒品，其並
    無成癮與戒癮的問題，現已有正常工作及家庭生活等情，惟
    仍非法定免除送觀察、勒戒之事由，顯與抗告人是否應裁定
    令入勒戒處所執行觀察、勒戒之判斷無涉。
  ㈣綜上，原審認定抗告人有施用第二級毒品甲基安非他命之犯
    行，因而裁定將其送觀察、勒戒，核無不合。本件抗告人猶
    執上開情詞，指摘原裁定不當，為無理由，應予駁回。
四、據上論斷，應依刑事訴訟法第412條，裁定如主文。
中    華    民    國    110    年    9    月    22    日
            刑事第七庭  審判長法  官  梁  堯  銘
                              法  官  羅  國  鴻
                              法  官  張  智  雄
以上正本證明與原本無異。
不得再抗告。
                              書記官  陳  玫  伶
　　　　　　　　　　　　　　　
中　　華　　民　　國　　110 　年　　9 　　月　　22　　日